【裁判字號】    99,消債抗,43
【裁判日期】    990923
【裁判案由】    聲請裁定免責
【裁判全文】
臺灣屏東地方法院民事裁定            99年度消債抗字第43號
抗  告  人  甲○○
上列抗告人就其聲請裁定免責事件，對於民國99年7 月22日本院
99年度消債聲字第33號裁定提起抗告，本院裁定如下：
    主      文
抗告駁回。
抗告程序費用新臺幣壹仟元由抗告人負擔。
    理      由
一、原裁定意旨略以：抗告人積欠相對人債務總額合計為新臺幣
    （下同）2,623,433 元（含計算至民國98年9 月7 日止即更
    生裁定准許前一日之利息及違約金），且清算程序終結後，
    債務未見減少。依債權人提供抗告人之消費明細顯示，抗告
    人之消費內容多為預借現金、餐飲、百貨購物、電訊產品及
    銀樓等，然依抗告人綜合所得稅各類所得資料清單所示，其
    95年、96年之綜合所得分別僅有303,836 元、0 元，縱依其
    95年所得計算，月平均收入僅約25,319元，收入不豐，然仍
    恣意擴張信用消費，顯已達奢侈、浪費之程度，如於94年10
    月單月間向中國信託商業銀行借貸1 萬元後，猶未撙節開銷
    ，據實控制支出，同月間復以中國信託商業銀行信用卡至百
    貨公司、電影城、銀樓（包括春成銀樓、全城銀樓、錦泰珠
    寶銀樓、堤蟹銀樓、金寶城銀樓）等處所消費計將近45,000
    元；而同於94年10月間，復以台新商業銀行信用卡至錦泰珠
    寶銀樓、加油站等處所消費超過5,000 元；且觀之抗告人整
    體消費態樣而言，多以預借現金、百貨購物、銀樓等為主；
    消費態樣顯非一般通常生活之必要，其消費逾越所必要之生
    活水準，且消費頻繁，堪認已達奢侈、浪費之程度，並逾越
    可得支配之所得，致無力清償債務而生清算之原因；雖抗告
    人具狀陳稱抗告人背負大量債務之主因，乃因債權銀行未告
    知信用卡利率致使抗告人錯誤用卡，及抗告人收入不高，父
    母又有痼疾，為不可歸責等語；惟查，抗告人並未撙節開銷
    ，據實控制支出，且其消費方式，顯非日常生活所須，已如
    前述；另依抗告人之年齡（68年10月10日出生），正值壯年
    且身體健全，如可積極面對債務，非不能清償債務；從而，
    抗告人之免責，尚屬於法無據。且相對人均具狀表明不同意
    抗告人免責，爰為不免責之裁定等語。
二、抗告意旨略以：
  (一)抗告人目前從事臨時工之工作，日薪僅500 元，又抗告人母
    親孔黃秀淑因罹患精神分裂症目前在家修養，需由抗告人及
    抗告人之大哥孔文鴻輪流照料，雖抗告人另有一胞弟孔健宇
    ，然其患有小耳症致聽力不健全，不易找到工作，再加上抗
    告人之父親過世後留有約600 萬元之債務需由抗告人及孔文
    鴻共同承擔，是抗告人僅得用以卡養卡之方式清償債務。
  (二)抗告人於94年間刷卡消費近45,000元，係為了繳交信用卡債
    務，而以刷卡買黃金再將其變現之方式換取現金使用。
  (三)抗告人之所以債臺高築，係因當時信用卡之發卡銀行未如實
    告知信用卡之利率計算方式所致等語，並聲明：請准免責之
    聲請。
三、按法院為終止或終結清算程序之裁定確定後，除別有規定外
    ，應以裁定免除債務人之債務。債務人有下列各款情形之一
    者，法院應為不免責之裁定。但債務人證明經普通債權人全
    體同意者，不在此限：二、隱匿、毀損應屬清算財團之財產
    ，或為其他不利於債權人之處分。四、因浪費、賭博或其他
    投機行為，致財產顯然減少或負擔過重之債務，而生開始清
    算之原因。債務人有前條各款事由，情節輕微，法院審酌普
    通債權人全體受償情形及其他一切情狀，認為適當者，得為
    免責之裁定。消費者債務清理條例第132 條、第134 條第2
    款、第4 款、第135 條分別定有明文。所謂為其他不利於債
    權人之處分，係指隱匿、毀損以外不當減損清算財團之行為
    ，例如廉賣財產或贈與即屬之。另所謂浪費或投機行為，係
    指債務人於顯見其經濟狀況不佳之情形下，猶恣意揮霍、投
    機，生活支出超過個人收入所應支出之程度，或心存僥倖冀
    以一時之小投資以博取大利益，因致負擔更大債務，核其所
    為，於清算之原因有可歸責性，自有加以制止之必要，尚不
    宜使之免責。而有無浪費或投機行為，端視債務人從事該行
    為時有無詳實之償還計畫，或有無以過去實證印證投資收益
    有相當或然率，或有政府、產業預定計畫等事實，倘無償還
    計畫、其他預定收入、過去實證或政府產業預定計畫等，僅
    是先行花費或以射倖心態從事投機時，即屬之，自不應認可
    免其還款之責。
四、經查：
  (一)依抗告人所提之財政部臺灣省南區國稅局95、96年度綜合所
    得稅各類所得資料清單所示，其所得總額分別為303,836 元
    、0 元（見本院97年度消債更字第557 號卷第41、42頁），
    是縱依其95年度所得計算，平均每月收入僅為25,320元（計
    算式：303,836 元÷24月，元以下四捨五入）。且個人生活
    之支出本應衡量個人收入為度，然依元大商業銀行所提之信
    用卡客戶消費明細表所示，抗告人分別於94年9 月及94年10
    月間向其預借現金4 萬元、1 萬元，且分別於94年9 月、94
    年10月、95年2 月、95年3 月以其之信用卡在錢櫃高雄一店
    、華納威秀電影有限公司─高雄、春成銀樓、全城銀樓、錦
    泰珠寶銀樓漢民分店、堤蟹銀樓、金寶城銀樓、金星銀樓、
    金秀和珠寶銀樓消費6,112 元、2,700 元、14,580元、9,35
    0 元、5,000 元、5,000 元、5,000 元、2,000 元、2,000
    元（見本院99年度消債聲字第33號卷第86頁），依台新國際
    商業銀行所提之消費明細所示，抗告人分別於94年8 月、94
    年9 月、94年10月、95年1 月以其之信用卡在春成銀樓、金
    星銀樓、錦泰珠寶銀樓漢民分店消費5,000 元、3,800 元、
    5,000 元、3,200 元（見本院99年度消債聲字第33號卷第91
    頁），顯已逾抗告人薪資收入所能負擔之清償能力甚多，堪
    認其於借支及消費時應可知悉其日後有難以清償之虞。
  (二)抗告人雖稱其於94年間刷卡消費近45,000元，係為了繳交信
    用卡債務，而以刷卡買黃金再將其變現之方式換取現金使用
    。然查，購買黃金之支出本非生活必要支出，且即使購買後
    亦應變賣以清償負債，而非又恣意花費，但依上述之消費明
    細所示，抗告人變現取得現金後仍未撙節開銷，於顯見其經
    濟狀況不佳之情形下，猶恣意揮霍，生活支出超過個人收入
    所應支出之程度，顯屬浪費致負擔過重之債務，而生開始清
    算之原因。
  (三)抗告人雖稱其胞弟孔健宇患有小耳症致聽力不健全，不易找
    到工作，然經本院依職權查詢孔健宇96年度之稅務電子閘門
    財產所得調件明細表所示，該年其仍有所得52,600元（見本
    院97年度消債更字第557 號卷第99頁），是應認其仍有工作
    之能力，抗告人此部分主張自不可採。
  (四)抗告人雖稱係因當時信用卡之發卡銀行未如實告知信用卡之
    利率計算方式致其債臺高築，然依臺灣新光商業銀行及花旗
    商業銀行所提之抗告人消費明細所示（見本院99年度消債聲
    字第33號卷第42、43、73至79頁），其長時間僅繳納最低應
    繳金額，且於該時期仍繼續進行消費，是難認其不知信用卡
    之高額循環利息，抗告人之主張顯不可採。
五、綜上所述，抗告人於借貸及消費時即已未審慎衡量己身之償
    債能力，而為過度之借貸與消費，顯係因浪費而導致其負擔
    過重之債務，依消費者債務清理條例第134 條第4 款之規定
    ，應裁定抗告人不免責，原審裁定駁回其免責之聲請，核無
    不合，抗告意旨指摘原裁定不當，提起抗告並請求本院裁定
    准予免責，非有理由，應予駁回。
六、據上論結，本件抗告為無理由，依消費者債務清理條例第15
    條，民事訴訟法第495條之1第1項、第449條第1 項、第95條
    、第78條，裁定如主文。
中    華    民    國    99    年    9     月    23    日
                    民事第一庭  審判長法  官  孫國禎
                                      法  官  胡晏彰
                                      法  官  羅培毓
以上正本係照原本作成。
本裁定不得再抗告。
                                      書記官  張婉郁
中    華    民    國    99    年    9     月    23    日

司法院資訊處製作；財團法人民間司法改革基金會備份。
